【裁判字號】    97,訴,1983
【裁判日期】    971027
【裁判案由】    分配表異議之訴
【裁判全文】
臺灣板橋地方法院民事判決              97年度訴字第1983號
原      告  甲○○
被      告  乙○○
上列當事人間分配表異議之訴事件，經本院於民國97年10月13日
言詞辯論終結，判決如下：
    主  文
原告之訴駁回。
訴訟費用由原告負擔。
    事實及理由
一、原告起訴主張：
  (一)附表所示不動產為原告及姊妹所共有，然遭被告乙○○不法
    取得，上開情節並經台灣高等法院以96年度上字第264 號判
    決判決確定。嗣因被告曾以前述不動產向中國信託商業銀行
    股份有限公司（以下簡稱中國信託）設定抵押權借款新臺幣
    （下同）410 萬元花用殆盡，卻怠於清償，而遭前開銀行查
    封，致原告雖有前述勝訴確定判決卻無法辦理前述不動產之
    塗銷被告所有權及將移轉所有權予原告之登記，終致上開不
    動產經拍賣完畢。惟被告雖經上開確定判決認定並非財產所
    有人，分配表中卻將拍賣剩餘金額1,651,936 元分配予被告
    ，故分配表顯有錯誤，原告自得以附表所示不動產真正4 分
    之1 財產所有權人身份請求分配此剩餘金額。雖如以前述不
    動產拍得總價6,012,000 元之4 分之1 計算原告之所有權權
    利金額為1,503,000 元，惟因拍賣金額通常低於一般市價，
    而其他所有權人又因嫌訴訟之累，並未出面主張權利，致原
    告為唯一起訴之所有權人，故請求給付剩餘之全部金額1,65
    1, 936元。又原告已於97年7 月25日聲請假扣押執行請求重
    新分配給付，執行案號為97年度裁全字第4531號等語。並聲
    明：鈞院97年度執字第5079號強制執行事件，對被告乙○○
    所分配之1,651,936 元，應減為零元，並將其分配金額，改
    分配給原告。
二、被告則以：
  (一)鈞院95年度訴字第1456號判決及台灣高等法院96年上字第26
    4 號判決，係判令「周淑娟應將系爭不動產所有權1/4 移轉
    登記予甲○○」，即原告僅有附表所示不動產所有權1/4 移
    轉登記而已，非謂原告已當然為上開不動產所有權1/4 之法
    律上所有權人，故系爭不動產遭拍賣，原告得否依其與周淑
    娟之內部關係求償，要屬另一問題，殊難謂原告已屬系爭不
    動產所有權1/4 之真正所有權人，而得請求直接分配系爭不
    動產拍賣所得價款之1/4 ，故原告逕對被告提起「分配表異
    議之訴」，既不合法亦無理由。
  (二)縱原告所為上開不動產所有權1/4 之真正所有權人之主張可
    採，惟上開不動產拍定後分配餘額既為1,651,936 元，則原
    告所應分配之款項亦係1,651,936 元之1/4 ，即412,984 元
    ，原告主張其應分得之1,651,936 元自無足採。
  (三)又上開不動產係於91年11月21日辦理繼承登記為周淑娟所有
    ，嗣於91年12月18日設定最高限額240 萬元之抵押權予聯邦
    銀行、93年11月25日再設定最高限額66萬元之抵押權予英商
    渣打銀行。又鈞院97年度執字第5079號強制執行事件分配表
    所示之中國信託之抵押債權，係被告買受系爭不動產後，向
    該銀行設定492 萬元之抵押權，實際貸款410 萬元，用於清
    償上開周淑娟積欠聯邦銀行房貸、卡債共3,233,453 元以及
    積欠英商渣打銀行卡債586,682 元。故縱原告得基於其與周
    淑娟之內部法律關係及代位法理，主張被告應補還中國信託
    分配之款項，被告亦得以代償周淑娟積欠聯邦銀行3,233,45
    3 元及積欠渣打銀行586,682 元，主張互為抵銷。
  (四)再依台灣高等法院96年上字第264 號確定判決之判決理由所
    載，周淑娟於設定上開聯邦銀行、英商渣打銀行之抵押權當
    時仍為系爭不動產之權利人，其將系爭不動產抵押貸款仍屬
    有權處分，即其法律效果應及於原告，而被告於94年6 月13
    日買受系爭不動產時，周淑娟既尚欠聯邦銀行房貸、卡債共
    3,233,453 元，積欠英商渣打銀行卡債586,682 元，是系爭
    不動產登記予被告時，系爭不動產之殘值自應扣除上開款項
    ，亦即系爭不動產經拍賣所得價款6,012,000 元，扣除系爭
    不動產本應負擔之增值稅48,927元、房屋稅3,904 元、地價
    稅5,952 元、稅款13,182元，所餘5,940,035 元尚應扣除3,
    233,453元及586,682元，故其殘值應為2,119,900元。原告
    縱有1/4 權利，其可分得之款項應僅有上開數額之1/4 ，即
    529,975 元而已，原告主張應分得1,651,936 元自無足採等
    語為辯。
  (四)並聲明：駁回原告之訴。
三、本件兩造對於本院97年度執字第5079號執行案件，被告為執
    行債務人，經訴外人中國信託聲請查封拍賣登記為被告所有
    之如附表所示之不動產，拍定所得價金為新臺幣（下同）6,
    012,000 元，經執行法院於97年6 月18日製作分配表，並於
    同年7 月11日分配，分配表上載明除土地增值稅48,927元、
    房屋稅3,904 元、地價稅5,952 元、稅款13, 182 元，以及
    訴外人中國信託獲得分配之執行費為38,200元、債權為4,24
    9,899 元外，並載明剩餘款1,651,936 元發還被告等事實均
    不爭執，並經本院調閱上開執行卷宗核對無訛，且有上開執
    行事件之分配表存卷可參（本院卷第13、14頁），堪信真正
    。然而原告主張其依本院95年度訴字第1456號判決及台灣高
    等法院96年度上字第264 號判決內容，得以附表所示不動產
    4 分之1 所有權人之身份，請求執行法院更正前述執行事件
    之分配表，將被告所分配之1,651,936 元減為零元，並將上
    開款項改分配予原告等節，則為被告所否認，並以前開情詞
    置辯。是以本件兩造首要爭執重點，即為本件原告之請求內
    容，究否屬於分配表異議之訴所得救濟之範圍？
四、經查：
  (一)原告並非得主張參與分配之債權人：
  1.按強制執行係以國家之強制力，強制債務人履行債務，以實
    現債權人之債權，而債權人之債權可分為金錢債權及非金錢
    債權，而參與分配，僅適用於金錢債權之執行。亦即聲明參
    與分配債權人之債權，需以金錢給付為其標的始得為之，故
    如假處分債權人或執行名義係命債務人交出一定之動產或不
    動產、或命債務人應為或命債務人容忍他人為一定之行為（
    含意思表示請求權）者，因均無金錢可分配，即不生參與分
    配之問題。換言之，如非合法可以參與分配之債權人，即不
    得提起分配表異議之訴（最高法院77年度台上字第312 號判
    決意旨參照）。
  2.經查，原告曾於95年5月3日以伊依遺產分配協議書，為附表
    所示土地、房屋所有權人之一，因被告惡意取得上開不動產
    之所有權，並向銀行抵押借款，為保全日後取回之權益等理
    由，經本院以95年度裁全字第5043號裁定准予對於附表所示
    之土地、房屋為保全執行之假處分後，並進而於同年月25日
    為假處分之查封登記等情，業據本院調閱95度裁全字第5043
    號、執全字第3013號保全程序卷宗核對無訛，並有前述95年
    度裁全字第5043號裁定影本在卷足稽（本院卷第61、62頁）
    。即原告亦自承彼得提起本件分配表異議之訴，係因認伊「
    是假處分人，所以我就是債權人」云云（本院卷第87頁）。
    然而，原告上開假處分程序之保全執行請求，其標的既非金
    錢之給付，如未另取得金錢債權之執行名義，如前所述，自
    不得就上開為假處分之標的物經本院97年度執字第5079號執
    行事件（乃前述金錢債權之債權人聲請強制執行事件）拍賣
    所得之價金，請求參與分配。
  3.其次，原告固曾對被告及訴外人周淑娟提起請求塗銷並移轉
    附表所示不動產所有權登記之訴訟，經台灣高等法院判決確
    定「乙○○應將附表所示不動產於民國九十四年六月十三日
    以買賣為原因之所有權移轉登記予以塗銷」、「周淑娟應將
    附表所示不動產所有權4分之1移轉登記予原告」，此經本院
    依職權調閱本院95年度重調字第94號、95年度訴字第1456號
    號卷宗以及台灣高等法院96年上字第264號卷宗查證明白，
    且有前述判決書及確定證明等影本存卷可考（本院卷第46至
    60頁），惟考之原告前揭請求內容，無非係命被告或訴外人
    周淑娟為一定之行為（意思表示），縱其上開訴訟已獲勝訴
    判決確定，然因均無金錢可以分配，故自亦不生參與分配之
    問題，更無從據之提起參與分配異議之訴無疑。
  (二)原告亦未曾合法參與分配：
  1.再者，依強制執行法第39條第1 項、第41條第1 項前段所載
    ：「債權人或債務人對於分配表所載各債權人之債權或分配
    金額有不同意者，應於分配期日一日前，向執行法院提出書
    狀，聲明異議。」、「異議未終結者，為異議之債權人或債
    務人，得向執行法院對為反對陳述之債權人或債務人提起分
    配表異議之訴」等規定，可知聲明異議人提出之書狀，如未
    依前開規定記載異議人所認原分配表之不當及應如何變更之
    聲明，其聲明異議即非合法，而上該不合法情形雖非不可補
    正，惟仍應於分配期日一日前完成補正程序（最高法院93年
    度台抗字第61號判決意旨參看），否則聲明異議人即無從依
    同法第41條第1 項規定，提起分配表異議之訴。
  2.茲細繹本院97年度執字第5079號拍賣抵押物事件之內容，係
    由訴外人中國信託持本院96年度拍字第3455號民事裁定為執
    行名義，於97年1 月7 日具狀聲請查封、拍賣登記為被告所
    有之如附表所示之不動產，並於97年7 月11日製作分配筆錄
    。惟上開執行事件，原告自始至終均未具狀聲明參與分配（
    以上經本院依職權調閱上開執行卷宗查核無誤），而其雖於
    97年6 月30日向本院民事執行處遞交書狀，惟經執行法院詢
    及上開書狀之表彰真意後，原告亦僅表明「本意是聲請假扣
    押，聲請金額1,65 1,936元... 」各語（本院97年度執字第
    5079號執行事件97年7 月10日調查筆錄參看），另參酌本院
    97年度裁全字第4531號民事保全事件亦循原告上開主張內容
    ，而為准許假扣押之裁定，此有前述裁定影本在卷可按（本
    院卷第9 、10頁），可見原告前開舉止，顯難認係屬已在執
    行程序中敘明其所認原分配表有不當以及應如何變更之聲明
    之意思甚明；甚至原告迨至97年7 月11日（即上開執行事件
    分配期日）之前1 日為止，亦未再為聲明異議之舉措。故參
    上述說明，可見原告前述97年6 月30日書狀內容，客觀上尚
    無從認屬強制執行法第39條所稱之「聲明異議」之範疇；更
    何況原告雖有前述假扣押之主張、甚至更進而提起本件訴訟
    ，惟執行法院既亦未依強制執行法第40條第1 項徵詢被告有
    無反對意見、復無依第41條第3 項之規定提存有爭執之債權
    ，尤徵原告本件當未履行聲明異議之程序，且未於分配期日
    一日前完成補正此等瑕疵，應可認定。因此，被告辯稱：原
    告不得提起本件分配表異議之訴等語，應非無據。
  (三)原告係爭執分配表上所載執行標的物所有權之歸屬，惟此非
    屬分配表異議之訴所得救濟之範圍。
  1.查所謂分配表之異議，旨在解決各債權人分配上之爭執，雖
    此項爭執，並不以金額之計算及分配次序為限，已擴及於各
    債權人債權存在與否之本體，然對執行標的物之所有權歸屬
    之爭執，係屬得否排除強制執行權利或消滅、妨礙債權人請
    求事由，除開有強制執行法第41條第2 項規定之情事外，當
    屬第三人、債務人異議之訴處理之範疇，要非分配表異議之
    訴所得解決之課題，亦即分配表異議之訴其得提起事由，並
    無擴張解釋及於債務人異議之訴、第三人異議之訴之餘地。
  2.查原告自始即主張伊為附表所示不動產所有權人之一，並除
    對於被告提出假處分之聲請及執行外，更曾對於被告及訴外
    人周淑娟提起塗消所有權登記等之訴訟，並獲勝訴確定判決
    均如前述；甚至經本院命為說明後，原告猶具狀或陳稱上開
    不動產雖經拍賣，惟其於本件係以分配後剩餘價金之真正所
    有權人身分請求「拍賣金額... 剩餘之全部金額0000000 元
    」、「（問：本件訴訟標的為何？）我這次的訴訟標的是認
    為分配表記載被告可取得之拍賣後之剩餘給付款160 幾萬元
    是不對的。我有四分之一的權利，我主張是要把160 幾萬的
    權利分配給我，我四分之一的權利都不只這些錢... 」諸語
    （本院卷第4 、41、85頁），可見本件原告始終均係爭執就
    本院上開97年度執字第5079號執行事件之執行標的物其所有
    權歸屬當無可疑，無論原告所述上開事由是否可資為排除法
    院強制執行之依據，但依前述說明，原告所指情節既非對於
    「債權人」之債權存否、範圍及順序有所爭執，亦非就分配
    表金額之計算及順序有所不服，核與強制執行法第39條第1
    項、第41條第1 項之規定有悖，要非提起分配表異議之訴可
    以救濟。
五、綜上所述，原告主張伊為附表所示不動產所有權人之一，故
    前述不動產經拍賣後，分配表所載應發還予被告之1,651,93
    6 元係誤載，應予更正為由原告取得，而提起本件分配表異
    議之訴，為無理由，應予駁回。
六、本件原告依法不得提起分配表異議之訴之事證已臻明確，系
    爭分配表無庸更正，因此有關原告所能取得前揭分配表所載
    應發還予被告之款項數額、被告主張之抵銷抗辯是否有理由
    等爭執，暨原告自承於本件並未主張而將在另案追訴之不當
    得利、損害賠償等請求（按原告於本院迭次指稱其在本案主
    張起訴之訴訟標的、法律關係僅為對於分配表記載被告可取
    得上開拍賣後之剩餘給付款認係不當，而請求更正由原告取
    得前述款項，至其餘不當得利、損害賠償請求係另案才要提
    出云云，本院卷第41、86、88頁），併兩造其餘攻擊防禦方
    法與證據，經核既與判決結果或不生影響、或非本件原告起
    訴範圍，爰不逐一論述，附此說明。
七、結論：原告之訴為無理由，依民事訴訟法第78條，判決如主
    文。
中    華    民    國    97    年    10    月    27    日
                  民事第二庭法  官  蕭胤瑮
以上正本係照原本作成
如對本判決上訴，須於判決送達後20日內向本院提出上訴狀
中    華    民    國    97    年    10    月    27    日
                            書記官  粘建豐
附表：
╒═╤══╤════════╤═══════╤════════╤════╕
│  │編號│土地坐落地號或建│面積（單位：平│權  利  範  圍  │備    註│
│  │    │物門牌號碼      │方公尺）      │                │        │
╞═╪══╪════════╪═══════╪════════╪════╡
│土│1   │台北縣永和市信義│283           │8分之1          │        │
│地│    │段481地號       │              │                │        │
│  ├──┼────────┼───────┼────────┼────┤
│  │2   │台北縣永和市信義│32            │8分之1          │        │
│  │    │段481-1地號     │              │                │        │
╞═╪══╪════════╪═══════╪════════╪════╡
│建│1   │台北縣永和市信義│79.31         │全部            │        │
│物│    │路17巷7號2樓    │              │                │        │
└─┴──┴────────┴───────┴────────┴────┘


司法院資訊處製作；財團法人民間司法改革基金會備份。
